臺灣彰化地方法院員林簡易庭民事判決
109年度員簡字第283號
原      告  林逢春  


訴訟代理人  黃茂松律師
被      告  彰化縣溪湖鎮公所

法定代理人  黃瑞珠  
訴訟代理人  陳耀東  

            謝文嘉  

上列當事人間請求排除侵害事件，本院於民國110年3月9日言詞
辯論終結，判決如下：
    主    文
被告應將坐落彰化縣○○鎮○○段○○○○地號土地，如附圖所示編號B
部分面積九○點三五平方公尺之土地上鋪設之柏油除去，並將上
開占用之土地返還原告。
訴訟費用由被告負擔。
本判決第一項得假執行。
    事實與理由
一、原告主張：
  ㈠原告所有坐落彰化縣○○鎮○○段0000地號土地（面積：281.5平
    方公尺，下稱系爭土地），如附圖所示編號B部分面積90.35
    平方公尺遭被告設置道路並鋪柏油（民國108年間）作為道
    路供民眾通行使用，被告無權占用原告土地，原告再三陳情
    請求返還，經多次協商始終無任何定論，被告亦拒不返還占
    用土地。
　㈡原告長年居住桃園市平鎮區，平時並未至系爭土地現場察看
    ，系爭土地部分被占用作為道路使用，原告始終不知悉，直
    至109年6月份回溪湖時方知遭被告占用供作道路使用，爰依
    物上請求權之規定，請求被告將系爭土地中如附圖所示編號
    B部分柏油刨除，並將占用土地如附圖所示編號B部分返還原
    告。並聲明：如主文第1項所示。
二、被告則以：
  ㈠對於占用被告如附圖所示編號B部分鋪設柏油路面供作道路使
    用並不爭執，而鄉公所因財政困難，無法編列預算徵收原告
    所有系爭土地，盼能與原告協商由原告借貸使用，達成共識
    。
　㈡對於道路占用原告土地部分係因原告旁邊同地段1036地號土
    地原本為國有係交通用地，本即為現今道路用地，當初因施
    工單位誤認，將原告所有如附圖所示編號B部分面積90.35平
    方公尺當成原來道路用地，鋪設柏油路面供作裡面村民對外
    聯絡交通之用，如果准如原告所請，對於村內民眾對外通行
    之公共利益造成重大影響等語，以為置辯。並聲明：原告之
    訴及假執行之聲請均駁回。
三、得心證之理由：
  ㈠原告主張系爭土地為原告所有之事實，業據其提出系爭土地
    謄本、地籍圖謄本、旁國有交通用地謄本、空照圖、溪湖鎮
    工程合約書、照片6張附卷可稽，而本院於110年1月15日會
    同兩造與測量人員至系爭土地勘驗，此有勘驗筆錄及照片3
    張在卷可按，且為被告所不爭執，應勘信原告上開主張事實
    為真實。
  ㈡按所有人對於無權占有或侵奪其所有物者，得請求返還之。
    對於妨害其所有權者，得請求除去之。有妨害其所有權之虞
    者，得請求防止之，民法第767條第1項定有明文。而物上請
    求權之要件有二：⑴請求權人為所有權人。⑵被請求人為無權
    占有。
  ㈢經查：
  ⒈經原告提出系爭土地登記第一類謄本及經本院現場勘驗後由
    彰化縣溪湖地政事務所以109年10月16日溪測土字第1588號
    製作之複丈成果圖即附圖附卷可憑，且為被告所不爭執，則
    原告為系爭土地所有權人，應無疑義。
  ⒉被告未經原告同意，即占用原告所有如附圖所示編號B部分土
    地（面積：90.35平方公尺）鋪設柏油供作道路使用（彰化
    縣溪湖鎮員鹿路4段705巷），為被告所不爭執，惟以上情置
    辯。次查：
　⑴本院衡量原告之所有權保護與村內民眾對外通行之公共利益
    ，如命被告刨除鋪設柏油路面將占用土地返還原告，則村內
    民眾即無對外聯絡通路可行或通行困難，此時公共通行利益
    恆大於原告所有權之保護，本院則認原告之所有權保護應予
    退讓，將原來之道路通行權利還給村內民眾；但本件事實並
    非如此，依被告所辯稱：當初設置道路係因施工單位測量及
    認定錯誤，將原本在系爭土地旁同地段1036地號交通用地供
    作道路使用之土地誤認為系爭土地，方施工錯誤將原告所有
    如附圖所示編號B部分土地鋪設柏油做成道路，此種錯誤非
    可歸責於原告，意即被告不可以「民眾通行利益」作為本件
    占用原告土地之合法化事由。
　⑵依現在之工程技術，鋪設約90平方公尺之柏油路面，僅一晚
    施工即可成就，此為眾所周知的事情，本院勘驗系爭土地現
    場，旁邊1036地號交通用地現仍為空地，除系爭土地如附圖
    所示A部分有一間磚造一層房屋及1根電線桿占用原應鋪設柏
    油之巷道外，並無其他建物或設施，設置臨時通路非屬困難
    ，而被告在勘驗時當場辯稱：旁邊磚造一樓建物徵收困難等
    情。本院認旁邊一樓磚造建物雖然徵收困難或無力徵收，亦
    不足作為占用原告系爭土地之法律上理由，被告本即應與原
    告妥善協商，或由被告租用一樓建物旁已鋪設柏油部分暫作
    通路；或由被告逐年編列預算徵收原告所有如附圖所示編號
    B部分土地，繼續供作道路使用；或由被告央請國有財產署
    對於無權占用土地建屋居民提起拆屋還地訴訟；凡此均應由
    被告妥為計畫後實施。是本院認被告辯稱如將系爭土地B部
    分柏油刨除，將占有土地返還原告將影響村內居民通行之公
    共利益云云，實無足採。
  ⒊小結：原告既為系爭土地所有權人，被告為無權占有，揆諸
    上開規定，原告自得以其所有權人之地位，請求被告將系爭
    土地內如附圖所示編號B部分土地上之柏油全部刨除，並將
    將上開土地返還原告，其理自明。
四、綜上所述，原告依民法第767條第1項前段之規定之法律關係
    ，請求被告將附圖所示編號B部分面積90.35平方公尺土地上
    之柏油除去並將該土地返還原告，為有理由，應予准許。本
    件訴訟費用，應由敗訴之被告負擔。
五、本件係依民事訴訟法第427條第1項適用簡易程序所為被告敗
    訴之判決，爰依同法第389條第1項第3款之規定，依職權宣
    告假執行。
六、訴訟費用負擔之依據：民事訴訟法第78條。
中　　華　　民　　國　　110 　年　　3 　　月　　23　　日
                  員林簡易庭  法  官  丁兆嘉
以上正本係照原本作成。
如不服本判決，應於判決送達後20日內，向本院提出上訴狀。（
須按他造當事人之人數附繕本）。如委任律師提起上訴者，應一
併繳納上訴審裁判費。
中　　華　　民　　國　　110 　年　　3 　　月　　23　　日
                              書記官  葉春涼